臺灣高雄地方法院民事判決　　　　　　110年度鳳簡字第584號
原　　　告　台新國際商業銀行股份有限公司

法定代理人　尚瑞強　
訴訟代理人　洪敏智　
訴訟代理人　楊紋奇　
　　　　　　洪敏智　
　　　　　　林佑儒　
被　　　告　黃惟森

被　　　告　王定義　
訴訟代理人　王春梅　
上列當事人間請求確認抵押債權不存在事件，本院於民國111 年
1月11日 言詞辯論終結，判決如下：
    主      文
一、確認被告間就被告黃惟森所有高雄市○○區○○段0000○00
    00地號土地（設定權利範圍：均為1 分之1 ），以高雄市大
    寮地政事務所以抵二字第023380號、登記日期為民國（下同
    ）89年8 月31日所設定之擔保債權金額新臺幣（下同）50萬
    元之普通抵押權不存在。
二、被告王定義應將前項抵押權設定予以塗銷。
三、訴訟費用由被告共同負擔。
    事實及理由
一、本件被告經合法通知，無正當理由未於言詞辯論期日到場，
    核無民事訴訟法第386 條各款所列情形，爰依原告聲請，由
    其一造辯論而為判決。
二、原告主張：被告黃惟森於93年6 月間向原告申請貸款，至11
    0 年5 月30日止，尚積欠借款本金13萬5,886 元及利息未清
    償，有本院99年度司執字第71758 號債權憑證為憑。被告黃
    惟森於89年8 月31日向被告王定義借款50萬元，約定清償日
    為89年10月30日，將其名下之高雄市○○區○○段0000○00
    00地號土地（設定權利範圍：均為1 分之1 ）（下稱系爭土
    地）於89年8 月31日設定50萬元之普通抵押權（下稱系爭抵
    押權）予被告王定義，而系爭抵押權距今已逾20年，被告王
    定義從未行使系爭抵押權，或聲明參與分配，依民法第880
    條規定，應認系爭抵押權已不存在，而系爭抵押權存在有妨
    害被告黃惟森對系爭土地所有權之完整性，被告黃惟森原得
    依民法第767 條第1 項中段規定請求被告王定義塗銷系爭抵
    押權，卻怠於行使其所有權人之權利。為此，爰依民法第88
    0 條、第242 條、第767 條第1 項中段等規定，訴請確認系
    爭抵押權不存在，並請求被告王定義塗銷系爭抵押權等語。
    並聲明：如主文第1 及第2 項所示。
三、被告王定義未於最後言詞辯論期日到場，惟據其前於110 年
    12月3 日言詞辯論程序略以：被告黃惟森曾向伊借款，且金
    額逾50萬元，當初被告黃惟森本欲將系爭土地以債作價而售
    予伊，但因系爭土地為農地，伊當時並無農民身分而無法登
    記為系爭土地所有權人，故被告黃惟森始將系爭土地設定系
    爭抵押權予伊等語置辯。並聲明：原告之訴駁回。
四、被告黃惟森受合法通知，無正當理由未於言詞辯論期日到場
    ，亦未提出任何書狀陳述。
五、本院得心證之理由
㈠、按確認法律關係之訴，非原告有即受確認判決之法律上利益
    者，不得提起之，民事訴訟法第247 條第1 項前段定有明文
    。而所謂即受確認判決之法律上利益，係指法律關係之存否
    不明確，原告主觀上認其在法律上之地位有不安之狀態存在
    ，且此種不安之狀態，能以確認判決將之除去者而言（最高
    法院52年台上字第1240號判例參照）。查原告主張其對被告
    黃惟森有債權存在，然被告黃惟森將其所有系爭土地於89年
    8 月31日設定系爭抵押權予被告王定義，然系爭抵押權已因
    除斥期間經過而消滅，惟系爭抵押權之抵押權登記迄今仍然
    存在，恐將致害及原告聲請強制執行系爭土地時，執行無實
    益，是原告就系爭抵押權之存否，主觀上即有法律上地位不
    安之狀態存在，且此種不安之狀態，確能以本件確認判決將
    之除去，則原告提起本件訴訟，即有確認之法律上利益，合
    先敘明。
㈡、原告主張之上揭事實，業據提出與其所述相符之本院99年度
    司執字第71758 號債權憑證、系爭土地登記第二類謄本、第
    一類謄本等件為證（本院卷第13至25、77至83頁），並有本
    院依職權調取系爭土地之異動清冊在卷可稽（本院卷第87至
    96頁）。被告黃惟森經合法通知，未於言詞辯論期日到場爭
    執，亦未提出任何書狀供本院斟酌，而被告王定義雖於110
    年12月3 日言詞辯論期日到場，但未就原告主張事實為爭執
    ，故依民事訴訟法第28條第1 項及第3 項規定，視同被告黃
    惟森及被告王定義對原告主張事實為自認，又經本院調查前
    揭證據之結果，認原告主張之事實堪信為真。
㈢、次按請求權，因15年間不行使而消滅；消滅時效，自請求權
    可行使時起算；以抵押權擔保之債權，其請求權已因時效而
    消滅，如抵押權人於消滅時效完成後，5 年間不實行其抵押
    權者，其抵押權消滅，民法第125 條前段、第128 條前段、
    第129 條第1 項、第137 條第1 項、第880 條分別定有明文
    。又消滅時效有中斷或不完成之問題，除斥期間則否，即權
    利人若未在除斥期間未經過前行使其權利，俟期間經過，權
    利即歸消滅，民法第880 條之5 年期間即屬除斥期間（最高
    法院85年台上字第646 號判決意旨參照）。經查，系爭抵押
    權約定之債權清償日期為89年10月30日，有系爭土地動清冊
    在卷可參（本院卷第87頁），系爭抵押權所擔保之債權，應
    自該日即處於可行使之狀態，而被告王定義於110 年12月3
    日言詞辯論程序自認未曾有催告被告黃惟森清償或是提起訴
    訟等語（本院卷第163 頁），則系爭抵押權所擔保借款債權
    之請求權，至遲已於15年後即104 年10月30日因15年間不行
    使而消滅，抵押權人即被告王定義復未於該債權請求權消滅
    時效完成後5 年內即109 年10月30日前實行系爭抵押權，依
    前開規定，系爭抵押權即因除斥期間經過而消滅。從而，原
    告確認系爭抵押權不存在，為有理由。
㈣、末按所有人對於妨害其所有權者，得請求除去之，民法第76
    7 條第1 項中段亦有明文。又所有人排除侵害請求權，為物
    權，有對世之效力；抵押權之設定登記及抵押權內容變更之
    登記，既屬抵押人與抵押權人雙方合意而經登記始得成立生
    效之行為。倘抵押權業已消滅，仍未為抵押權登記之塗銷時
    ，則所有人自得基於所有人之排除侵害請求權訴請排除之（
    最高法院96年度台上字第859 號判決意旨參照）。另按債務
    人怠於行使其權利時，債權人因保全債權，得以自己之名義
    ，行使其權利，民法第242 條前段分別定有明文。經查，系
    爭抵押權已因除斥期間經過而消滅，業如前述，倘系爭抵押
    權登記繼續存在系爭土地，自係對被告黃惟森就系爭土地之
    所有權造成妨害，故被告黃惟森自得依民法第767 條第1 項
    中段之規定，基於所有權排除侵害之作用，請求被告王定義
    塗銷系爭抵押權登記，惟系爭抵押權自109 年10月30日消滅
    迄今，系爭土地之所有人即被告黃惟森並未請求被告王定義
    塗銷系爭抵押權，足認其確有怠於行使前開塗銷登記請求之
    事實，故原告為保全其對於被告黃惟森之債權，依民法第24
    2 條前段之規定，代位被告黃惟森，請求被告王定義塗銷系
    爭抵押權登記，核屬有據，應予准許。
六、綜上所述，原告確認系爭抵押權不存在，及代位被告黃惟森
    請求被告王定義將系爭抵押權登記予以塗銷，均為有理由，
    應予准許。
七、本件事證已臻明確，兩造其於攻擊防禦方法及所提證據，經
    本院斟酌後，核與判決結果不生影響，爰不予逐一論駁，併
    此敘明。
八、訴訟費用負擔之依據：民事訴訟法第78條、第85條第1 項前
    段。
中    華    民    國   111    年    1     月    17    日
                  鳳山簡易庭  法   官   林育丞
以上正本係照原本作成。
如不服本判決，應於送達後20日內，向本院提出上訴狀並表明上
訴理由，如於本判決宣示後送達前提起上訴者，應於判決送達後
20日內補提上訴理由書（須附繕本）。
中    華    民    國   111    年    1     月    17    日
                              書  記  官